【裁判字號】    88,自,44
【裁判日期】    920123
【裁判案由】    偽造文書等
【裁判全文】
臺灣屏東地方法院刑事判決                            八十八年度自字第四四號
    自訴人即    丁○○
    反訴被告
    自訴代理人  孔哲村律師
    被告即反    乙○○
    訴自訴人
右列被告等因偽造文書等案，經自訴人提起自訴及被告提起誣告反訴，本院判決如左
：
     主  文
乙○○無罪。
丁○○無罪
     理  由
甲、自訴部分：
一、自訴意旨略以：如附件自訴狀所載。
二、按犯罪事實應依證據認定之，無證據不得推定其犯罪事實；又不能證明被告犯罪
    者，應諭知無罪之判決，刑事訴訟法第一百五十四條、第三百零一條第一項分別
    定有明文。又認定不利於被告之事實，須依積極證據，苟積極證據不足為不利於
    被告事實之認定時，即應為有利於被告之認定，更不必有何有利之證據（最高法
    院三十年上字第八一六號判例參照）。另事實之認定，應憑證據，如未能發現相
    當證據，或證據不足以證明，自不得以推測或擬制之方法，以為裁判基礎（最高
    法院四十年台上字第八六號判例參照）。本件經核自訴人丁○○之所以認自訴被
    告乙○○涉有刑法第二百十條、第二百十五條、二百十六條、二百十七條、第三
    百零五條、第三百三十六條第二項及同法第三百四十二條等之業務侵占、背信、
    妨害名譽、恐嚇及偽造文書等罪嫌者，係以自訴狀內被告於擔任其競選立法委員
    競選總部總幹事時，趁自訴人於民國八十七年十月十九日住院之際，將自訴人之
    政黨補助款、競選經費及支持者之捐款等，均改存入自訴被告於中國農民銀行之
    帳戶內，且利用業務上之機會虛列支出，而於自訴人委託他人索還帳冊時，竟出
    言恐嚇自訴人，使自訴人心生畏怖。又自訴被告自八十四年底處理自訴人在屏東
    市個人之新黨服務處時，亦私以自訴人名義偽造民情報告詆毀林洋港及郝柏村等
    人，有政黨補助款支票簽領回証及如自訴狀內所載資料為証云云。訊之自訴被告
    則堅決否認有何偽造文書等情事，辯稱伊替自訴人工作三年，綜攬全部競選重責
    及業務，凡組織、會計及文宣等均早經自訴人授權且將印章及自訴人於中國農民
    銀行屏東分行之存摺交付，八十七年十月十九日，係因自訴人住院開，競選所需
    經費須立即支付，且經費之提領亦早經授權，而自訴人復未交付提款卡使用，故
    將款項存入自訴被告帳內以備隨時提領支出，且所有收入及支出均有列帳，八十
    七年十一月中旬某晚，在屏東市峇里島餐廳，自訴人亦曾稱被告之帳目絕對沒有
    問題。而競選期間，自訴被告並為自訴人代墊新台幣（下同）二十餘萬元，惟自
    訴人均不返還，至自訴人委請被告離職後之副總幹事韓端平，於八十八年一月三
    日晚間七時三十分許，以電話向其索回帳冊時，被告雖有意氣之語，並要韓端平
    轉告自訴人，但無恐嚇之意。另競選經費之帳冊因在被告處，始發函向縣選委會
    告知，無妨害名譽之意，且如自訴人所言，其提供、政黨補助及損款總金額僅一
    ０八萬八千一百元，扣除競選保証金二十萬及其房貸八千六百二十二元，可供競
    選立法委員之經費僅八十七萬九千六百二十二元，其無何虛列支出，侵吞競選經
    費情事，且其係八十七年十一月二十二日下午始離競選總幹事職等語。經查：
    （一）自訴被告是否確有侵占自訴人競選經費情事，事涉專業，經本院委請國立
          屏東商業技術學院會計系講師朱全斌，就自訴人與被告自八十七年九月二
          十日至同年十一月二十二日相關選舉帳目中收入及支出具有爭議之兩項金
          額（自訴人主張收入有一百一十二萬三千一百元，自訴被告主張有一百零
          八萬八千一百元，支出部分，自訴告則主張有一百二十九萬零二十三元）
          ，就收入部分採取全部查核方式（抽查比率為百分之百），支出部分則依
          支出金額重大性及性質共抽查九十三萬零一百一十一元（抽查比率為百分
          之八十六點零一，而一般財務查核之抽查比率則僅為百分之三十至五十左
          右），依查核鑑定結果，就雙方爭執之八十七年九月二十日至同年十一月
          二十二日止，自訴被告就相關競選帳目中收入及支出金額尚稱允當，有鑑
          定報告書及相關附件暨帳冊影本各一份在案可稽。至自訴人雖又主張被告
          係八十七年十一月十一日即行離職，是同月二十二日之有關支出總部成立
          茶典之費用等係遭侵吞等，惟為被告所否認，且依八十七年十二月十一日
          自訴人發予被告之存證信函（欲索取競選帳冊）內，亦載明被告係同年十
          一月二十二日離職，有自訴人所提存證信函一紙在案足明，參諸台灣屏東
          地方法院檢察署八十八年度偵字第一六三０號不起訴處分書（乙○○告訴
          被告丁○○等涉嫌妨害名譽等案）內，亦載明自訴被告係八十七年十一月
          二十二日離職，併亦有該案號不起訴處分書一份在卷可明，是自訴人空言
          否認鑑定結果，而認自訴被告仍有何侵占或背信情事，即屬無據。另自訴
          人認被告之弟甲○○於八十七年九月二十四日，匯至被告農民銀行屏東分
          行帳戶內之二十三萬元，應係捐助予伊之競選經費，併為被告侵占云云，
          然查該筆款項係甲○○借予被告購買國軍配售房屋之用，與競選經費無涉
          ，業經甲○○於本院審理中証述在案（見本院九十一年一月二十三日訊問
          筆錄），是自訴人此部分所認，顯有誤會，併此載明。
    （二）次查雙方所爭之競選帳冊，為自訴被告所製作，且始終執於被告手中，為
          自訴人及被告雙方所不爭執，是該次選舉經費之申報，在八十七年十一月
          二十二日前者，即應以自訴被告所執有之帳冊為憑，故被告以存證信函告
          知屏東縣選舉委員會，雙方對經費收支認知不同，如自訴人逕行申報結算
          ，必為不實假帳等等，自難認有何妨害自訴人名譽情事。
    （三）再按自訴人之中國農民銀行屏東分行存摺及印章，於八十四年十二月底即
          交由自訴被告掌管（見本院八十九年一月十七日審判筆錄及自訴人同日所
          提補訴狀第二項第二目），是被告顯已獲使用自訴人該帳戶之權，其於八
          十七十月二十三日於農民銀行填載之三十萬元取款憑條，自難認有何偽造
          署押情形。而自訴人另指訴被告於八十五年一月二十九日，林洋港、郝柏
          村競選總統期間，假其名發布民情報告詆毀林、郝名譽併損及其人格等，
          惟按八十四年底，被告即已在自訴人於屏東之新黨服務處工作，被告並獲
          自訴人授權並交付印章存摺等，前已述及，而彼時擔任林、郝競選總統期
          間屏東明德基金會之聯絡人丙○○，「對於文宣亦有參與，當時在總部消
          息耳語很多，都是經過討論，再交乙○○處理，丁○○有參與討論，應該
          知情」等節，業據本院詢以是否看過八十五年一月二十九日民情報告? 亓
          允文是否知情? 後，經丙○○到庭結証在案（見本院九十一年二月二十日
          訊問筆錄），且有亦係以自訴人名義簽署，實由討論後再交自訴被告處理
          之八十六年五月三十日、同年六月十八日及八十七年三月二十日，致林立
          委郁方之陳情函三件影本附案可佐，是自訴人即便非每次文宣之處理均曾
          親身參與，然事後空言否認知情或曾授權，亦無可採，尚難憑此即率令被
          告負何偽造文書或署押等罪責。
    （四）末查刑法第三百零五條之恐嚇危害安全罪，必以行為人以加害生命、身體
          、自由、名譽、財產之事，恐嚇他人致生危害於安全者，始足當之，此觀
          該法條規定自明。經查被告於八十八年一月三日晚間七時三十分許，接獲
          自訴人所託之韓端平欲索取競選帳冊電話中，固有出言如，「我可以叫他
          一輩子不上班、我只要白衣服穿起來，他就死了，我就把他玩死掉，我會
          穿白衣服到學校抗議、到他們家抗議、到他太太上班的地方、小孩上班的
          地方抗議」等語，有自訴人所提電話錄音譯文乙份在卷可明。惟此通電話
          係自訴人所託之韓端平去電被告索取競選帳冊時所私錄，業為雙方所不爭
          執，然觀諸長達五頁之錄音全文意旨，被告係以自訴人拖欠其墊付之二十
          萬元款項，要自訴人親自出面解決，且欲提出妨害名譽告訴等，是其間雖
          有提及抗議，玩死你，不用上班了等似與生命、財產等有關之言語，惟此
          顯係被告有對自訴人提出訴求、訴訟及與之周旋到底之決心，此觀其後雙
          方迭次互提訴訟，有台灣屏東地方法院檢察署八十八年度偵字第一六三０
          號、九十年度偵字第三九五九號、台灣高雄地方法院檢察署九十年度偵字
          第一一一八四號不起訴處分書、因偵查中提起自訴而移併本案之台灣屏東
          地方法院檢察署八十八年度偵字第四六九號、第二一五０號案卷暨台灣高
          等法院高雄分院八十九年上易字第二一一四號判決書附卷可知，是自難以
          棄諸全篇意旨而僅擷取片段之言，即謂被告有何加害自訴人或其家人生命
          、財產等之恐嚇犯意。至自訴被告於電話中雖有詛咒其後手之競選總幹事
          王君齡之言，是否構成犯罪，因自訴人非被害人，非本案所得審究，併此
          載明之。
    綜右所述，自訴人所舉証據既無足以使本院形成確切之心證認定被告有何自訴人
    所訴之罪責，自應依首開法條規定及判例意旨，為自訴被告無罪之諭知。
乙、反訴部分：
一、反訴意旨略以：如附件反訴狀所載。
二、按犯罪事實應依證據認定之，無證據不得推定其犯罪事實；刑事訴訟法第一百五
    十四條定有明文。且誣告罪之成立，須其申告內容，完全出於憑空捏造，若所告
    尚非全然無因，祗因缺乏積極證據證明，致被誣告人不受追訴處罰者，尚難遽以
    誣告論罪。且若有出於誤會或懷疑有此事而為申告，以致不能證明其所訴之事實
    為真實，縱被訴人不負刑責，而告訴人本缺乏誣告之故意，亦難成立誣告罪名；
    最高法院四十三年台上字第二五一號及四十四年台上字第八九二號判例意旨甚明
    。本部分訊之反訴被告丁○○堅決否認有何誣告犯意，辯稱反訴自訴人將競選經
    費轉存入其帳戶，所發民情報告未經其授權，離開競選總部總幹事職時，未將帳
    冊及憑証移交等。按反訴自訴人於反訴被告提起本件訴訟後送請鑑定前，均未曾
    將競選帳冊及支出憑証提供予反訴被告查看，業經反訴自訴人於本院審理中陳述
    在卷，且反訴自訴人前替自訴人工作期間（八十四年底至八十七年十一月二十二
    日），係概括授權反訴自訴人處理競選經費及文宣事宜，已經前述認定，是經費
    之運用及文宣之處理，事前有自訴人即反訴被告未知情者，即極有可能，故雙方
    反目後，對事務之處理是否在原授權範圍內，自亦有極大差異見解存在，是雖反
    訴自訴人於自訴部分因本院認定証據不足而為無罪之諭知，然其行為亦顯有遭人
    誤解涉有自訴人即反訴被告所訴罪嫌之可能，是自訴人即反訴被告辯稱並無誣告
    犯意，即堪予以採信，參諸前述法條規定及判例說明，自難遽令反訴被告負何誣
    告罪責，合應為其反訴部分無罪之諭知。
據上論斷，應依刑事訴訟法第三百四十三條、第三百零一條第一項，判決如主文。
中      華      民      國      九十二      年      一    月    二十三  日
                                      台灣屏東地方法院刑事第一庭
                                          法  官  潘正屏
右正本證明與原本無異。
如不服本判決應於收受本判決後送達後十日內向本院提出上訴書狀，其未敘述上訴理
由者，並得於提起上訴後十日內向本院補提理由書狀（均須按他造當事人之人數附繕
本 ）「切勿逕送上級法院」
                                          書記官   盧建新
中      華      民      國      九十二      年      一    月    二十三  日


司法院資訊處製作；財團法人民間司法改革基金會備份。
